【裁判字號】    97,家抗,23
【裁判日期】    970423
【裁判案由】    選任遺產管理人
【裁判全文】
臺灣臺南地方法院民事裁定              97年度家抗字第23號
抗  告  人  財政部國有財產局臺灣南區辦事處臺南分處
法定代理人  丙○○
                    送達代收.
相  對  人  遠東國際商業銀行股份有限公司
法定代理人  乙○○
上列抗告人因與相對人間就被繼承人曾美屯選任遺產管理人事件
，對於中華民國九十七年一月十六日臺灣臺南地方法院九十六年
度財管字第一二八號裁定提起抗告，本院裁定如下：
    主    文
抗告駁回。
抗告程序費用新臺幣壹仟元由抗告人負擔。
    理    由
一、按先順序繼承人均拋棄其繼承權時，由次順序之繼承人繼承
    。其次順序繼承人有無不明或第四順序之繼承人均拋棄其繼
    承權者，準用關於無人承認繼承之規定。又繼承開始時，繼
    承人之有無不明者，由親屬會議於一個月內選定遺產管理人
    ，並將繼承開始及選定遺產管理人之事由，向法院報明。再
    民法第一千一百七十八條所定之期限屆滿，無繼承人承認繼
    承時，其遺產於清償債權，並交付遺贈物後，如有賸餘，歸
    屬國庫。又繼承人有無不明而不能依民法第一千一百七十七
    條選定遺產管理人時，得由利害關係人聲請法院選任之。民
    法第一千一百七十六條第六項、第一千一百七十七條、第一
    千一百八十五條及第一千一百七十八條第二項分別定有明文
    。
二、本件相對人即原聲請人於本院原審聲請意旨略以：被繼承人
    曾美屯（女，民國○○○年○月○○○日生，身分證統一編
    號：Ｚ000000000號，九十六年二月十六日死亡，
    生前最後住所：臺南縣大內鄉環湖村二鄰環湖二一號）生前
    向相對人借款新臺幣（下同）三百八十萬元，並提供其所有
    位於高雄市○○區○○段第一四○三之一地號、高雄市○○
    區○○段六四二八建號（含共同部分高雄市○○區○○段六
    五六八建號）之房屋，設定本金最高限額抵押權。嗣被繼承
    人自九十六年一月十五日後即未再繳納本息。後被繼承人於
    九十六年二月十六日死亡，其繼承人均已向鈞院聲明拋棄繼
    承，致被繼承人之遺產無人繼承，其親屬會議亦未於繼承開
    始起一個月內選任遺產管理人，為利拍賣程序之進行，爰聲
    請鈞院選任財政部國有財產局臺灣南區辦事處為遺產管理人
    等語。
三、本院原審裁定以：本件被繼承人曾美屯之繼承人均已聲明拋
    棄繼承權，而相對人為被繼承人之債權人，其以利害關係人
    身分聲請選任被繼承人之遺產管理人，自屬合法，應予准許
    。又被繼承人曾美屯之繼承人均已拋棄繼承權，且函覆不願
    意擔任被繼承人曾美屯之遺產管理人，足見渠等對被繼承人
    遺產之處置已漠不關心，而被繼承人之遺產，倘無人承認繼
    承時，於清償債權，交付遺贈物後，將歸屬國庫，故為使遺
    產之處置順利進行，並考量遺產管理之專業性與公平性，認
    選任財政部國有財產局為被繼承人之遺產管理人為適當。至
    國有財產局臺灣南區辦事處雖提出司法院七十四年十月十五
    日（七四）院臺廳一字第○五七八六號函，主張關於被繼承
    人之遺產管理人宜儘量避免選任財政部國有財產局為遺產管
    理人，惟該函並非謂不得選任其為遺產管理人，且該函對於
    法院亦無拘束力，自不得僅以該函，遽謂絕對不得選任財政
    部國有財產局為遺產管理人。次查被繼承人生前最後住所為
    臺南縣大內鄉環湖村二鄰環湖二一號，就區域與其他行政上
    程序之便利性考量，宜由財政部國有財產局臺灣南區辦事處
    臺南分處擔任遺產管理人為佳，且依財政部為執行遺產管理
    人職務所定頒之「代管無人承認繼承遺產作業要點」，其中
    第三點規定「本要點之執行事項，除另有規定外，概由繼承
    開始時，被繼承人住所地之法院所在地之辦事處處理之。前
    項管轄法院與遺產所在分屬兩個以上辦事處管轄時，由前項
    管轄法院所在之辦事處辦理之；但不動產之管理、變賣或涉
    訟事項，得委任該遺產所在之辦事處代理之。」是所有財政
    部國有財產局所屬各地區辦事處、分處等處理遺產事件，皆
    有明確法令依據可循，財政部國有財產局有分支機構「財政
    部國有財產局臺灣南區辦事處臺南分處」可就近處理被繼承
    人之遺產管理事宜，故應由財政部國有財產局臺灣南區辦事
    處臺南分處執行被繼承人之遺產管理人職務，以符合經濟原
    則，並符法制等語。
四、抗告意旨略以：
  （一）按司法院七十四年十月十五日（）院台廳一字第○五
        七八六號函示：「嗣後各地方法院受理有關無人承認繼
        承遺產管理事件時，先順序繼承人均拋棄繼承，其次順
        序繼承人有無不明而應準用關於無人承認繼承之規定時
        ，應先審核可否依民法第一千一百七十七條規定選定遺
        產管理人。如無法選定遺產管理人者，因此類拋棄繼承
        事件，多屬遺債大於遺產，形同破產，儘量避免選任國
        有財產局為遺產管理人。‧‧‧」，及國有財產局九十
        一年二月二十七日台財產局接字第０九一０００四九八
        二號函轉司法院秘書長九十年十二月二十日（九十）秘
        台廳民一字第三０二二四號函示：「檢送司法院秘書長
        九十年十二月二十日（九十）秘台廳民一字第三０二二
        四號函影本乙份，司法院秘書長已轉知台灣高等法院等
        ，請各法院受理有關無人承認繼承遺產管理人事件時，
        宜注意依財政部修正之代管無人承認繼承遺產作業要點
        及該院七十四年十月十五日（七四）院台廳一字第０五
        七八六號函辦理」。
  （二）查原裁定係以相對人因其債務人即被繼承人曾美屯於九
        十六年二月十六日死亡，惟被繼承人曾美屯之全體法定
        繼承人均已於法定期間內向法院聲請拋棄繼承權經准予
        備查在案，致成無繼承人情況，被繼承人曾美屯之親屬
        會議亦未於繼承開始時起一個月內選任遺產管理人，為
        利拍賣程序之進行，而聲請選任遺產管理人。惟衡諸一
        般常情，法定繼承人之所以聲明拋棄繼承，不外乎被繼
        承人之遺債大於遺產，有破產之虞，審究本案，被繼承
        人曾美屯雖積欠相對人債務，惟仍遺有坐落高雄市○○
        區○○段第一四○三之一地號土地、高雄市○○區○○
        段六四二八建號（含共同部分高雄市○○區○○段六五
        六八建號）之房屋等不動產，足以堪信其應係具有相當
        資產之人；再者，人性戀財，若被繼承人所遺留之財產
        於清償債務後仍有剩餘，其繼承人豈有拋棄繼承之理？
        因之被繼承人曾美屯即可能屬於遺債大於遺產。
  （三）次查抗告人係國庫之財產管理機關，國庫對於無人承認
        繼承之遺產向有期待權，因之，以被繼承人曾美屯遺債
        大於遺產之情形，則選任抗告人為遺產管理人期間所將
        耗費之人力、時間實難以金錢衡量；且管理期間所須之
        花費需由國庫代為墊付，不僅國庫權益受損，更甚者，
        豈非造成浪費國家資源於少數特定人之不公現象？
  （四）末查拋棄繼承之繼承人並非不可擔任遺產管理人，且法
        亦無明文禁止，查被繼承人曾美屯極有可能屬遺債大於
        遺產，且因被繼承人之最近親屬較清楚被繼承人之遺產
        、債權人，如由其擔任遺產管理人確能收事半功倍之效
        。審酌本案之情形，被繼承人曾美屯生前之債權債務關
        係，或是其印鑑、產權證明等重要文件應屬其最近親屬
        最為知悉，且目前應仍由渠等保管，就該債務必較抗告
        人明瞭，就適任與否加以考量，除其最近親屬外，實不
        作第二人想。抗告人為此爰提起抗告，請求廢棄原裁定
        。
五、經查：
  （一）本件相對人聲請之前開事實，業據提出被繼承人之除戶
        謄本、土地登記第二類謄本、建物登記第二類謄本、貸
        款契約書、他項權利證明書、抵押權設定契約書、繼承
        系統表、本院九十六年三月二十六日慧家寅九十六年度
        繼字第四四三號准予備查函等資料影本為證，且經本院
        依職權調取本院九十六年度繼字第四四三號拋棄繼承事
        件卷宗核閱無訛，揆諸前開說明，相對人自係被繼承人
        曾美屯之利害關係人，從而，相對人聲請選任被繼承人
        曾美屯之遺產管理人，自屬有據。
  （二）又司法院及國有財產局之前述函示，僅謂儘量避免選任
        抗告人為遺產管理人，並非謂不得選任抗告人為遺產管
        理人，且該函示無非著眼於國有財產之考量，對於法院
        亦無拘束力。又被繼承人曾美屯生前之債權債務關係及
        有關產權證明文件，抗告人得依其他方式獲悉或取得，
        另有關之印鑑，抗告人亦得依舉證責任分配方式辨識其
        真偽，於其管理遺產上並無困難，而被繼承人曾美屯之
        最近親屬對於上開文件資料未必最為知悉。且被繼承人
        曾美屯之繼承人均拋棄繼承，已無利害關係，如選定渠
        等擔任遺產管理人，難期渠等將來執行職務能克盡職守
        ，公正客觀，以善盡管理人之職務，為期公正，實不宜
        選任渠等為遺產管理人。
  （三）被繼承人之遺產，於遺產管理人完成清償債權並交付遺
        贈物等清算程序前，是否有賸餘，無從知悉。而依上述
        說明，各順序之繼承人均拋棄繼承者，其剩餘財產歸屬
        國庫，而抗告人為國庫之綜理機關，為國有財產法第九
        條第二項所明定，抗告人備有財產管理之專才，雖其經
        費支出屬國家資源，但保護無人繼承財產之債權人之權
        利，亦屬政府之義務。故本院認關於遺產管理之實際運
        作，仍以選任抗告人為遺產管理人較為妥適。
  （四）綜上所述，本院原審指定抗告人為被繼承人曾美屯之遺
        產管理人，經核並無不合，抗告意旨復未述明原裁定選
        任抗告人為被繼承人曾美屯之遺產管理人有何違法或其
        他不當之處，是抗告人提起抗告，聲明廢棄原裁定，非
        有理由。
六、據上論結，本件抗告為無理由，爰依非訟事件法第二十一條
    第二項、第二十四條第一項、第四十六條，民事訴訟法第四
    百九十五條之一第一項、第四百四十九條第一項、第七十八
    條，裁定如主文。
中    華    民    國    97    年    4     月    23    日
                  家事法庭審判長法  官  鍾宗霖
                                法  官  林育幟
                                法  官  葉惠玲
以上正本係照原本作成。
抗告人如不服本裁定，僅得於收受本裁定正本送達後10日內以適
用法規顯有錯誤為理由，向本院提出再抗告狀（須附繕本一份及
繳納再抗告裁判費新台幣1000元），並經本院許可後始可再抗告
。
中    華    民    國    97    年    4     月    23    日
                                書記官  鄭秀美


司法院資訊處製作；財團法人民間司法改革基金會備份。
